【裁判字號】    88,易,1719
【裁判日期】    901217
【裁判案由】    偽造文書
【裁判全文】
臺灣臺北地方法院刑事判決                        八十八年度易字第一七一九號
    公  訴  人  臺灣臺北地方法院檢察署檢察官
    被      告  丙○○
    選任辯護人  邱創舜
右列被告因為造文書案件，經檢察官提起公訴（八十七年度偵字第二四三六六號），
本院判決如左：
    主  文
丙○○共同明知為不實之事項，而使公務員登載於職務上所掌之公文書，足以生損害
於他人，處有期徒刑參月，如易科罰金，以參佰元折算壹日。緩刑貳年。
    事  實
一、乙○○（未據起訴，歿於民國八十九年七月十五日）於七十九年間，將其所有坐
    落臺北市○○區○○段一四三地號土地暨其上建物即門牌號碼臺北市○○○路○
    段五十六巷一弄十六號四樓（原址為同路七百七十巷一弄十六之三號）出售予其
    子甲○○之妻丁○○，約定總價金新臺幣（下同）二百六十萬元，丁○○業已給
    付一百萬元，餘款尚未給付，亦未辦理所有權移轉登記。嗣乙○○與丙○○於八
    十五年七月二十八日結婚，乙○○有感丙○○悉心照顧其生活起居，為予丙○○
    生活保障，二人均明知乙○○未對丙○○負擔五百萬元之債務，竟基於使公務員
    登載不實事項之共同犯意聯絡，丙○○乃將自己印章及身分證影本交予乙○○，
    由乙○○於八十五年十一月六日，至臺北市松山地政事務所，備妥其與丙○○之
    身分證影本及印章、土地及建物所有權狀、印鑑證明，及填寫內容不實擔保債權
    金額五百萬元之抵押權設定契約書，向該地政事務所申請辦理抵押權設定登記，
    使不知情之承辦公務員於同年月九日形式審查前開文件後，認與法律規定相合，
    即准辦理抵押權設定登記，而將前開不實之抵押權設定登記事項登載於職務上所
    掌之臺北市土地登記謄本及建物登記謄本公文書，足以生損害於地政機關就不動
    產權利事項記載之正確性及丁○○之權益。
二、案經丁○○訴由臺灣臺北地方法院檢察署檢察官偵查起訴。
    理  由
一、乙○○業於七十九年間將上開房地出售予丁○○等情，業據告訴人丁○○於偵查
    中陳述甚詳，核與證人即買賣價金收據見證人游麗香證述情節相符，又乙○○負
    有移轉上開土地應有部分八分之一及建物應有部分二分之義務，復經本院民事庭
    以八十七年訴字第八三０號判決在案，有該民事判決書影本及買賣價金收據影本
    附卷可稽，是丁○○就本件偽造文書案件為被害人無訛，先予敘明。
二、訊據被告丙○○固坦承就上開房地設定抵押權擔保五百萬元債權等情不諱，惟矢
    口否認有偽造文書之犯意，辯稱：上開抵押權設定係乙○○辦理，乙○○設定時
    未告知伊，其事後始知此事，伊於八十一年間即與乙○○認識，並照顧其生活，
    嗣於八十五年七月二十八日結婚，其與乙○○感情很好，乙○○如需要錢就會向
    伊拿，沒有收據，期間計代為清償臺北銀行之貸款並給付乙○○生活費約五百萬
    元云云。經查：
  (一)按一般抵押權與最高限額抵押權之性質不同，前者必須先有債權存在，而後始得
    為擔保該債權而設定抵押權；後者則係為擔保現在已發生或將來可能發生之債權
    ，提供不動產以為擔保，至設定抵押權時，所擔保之債權是否存在，則非所問。
    而當事人間究成立何種抵押權，應以設定登記之內容為斷（最高法院九十年度台
    上字第一０二二號裁判意旨參照）。參以卷附抵押權設定契約書（參偵卷第一三
    四頁至第一三五頁），所約定者乃擔保債權五百萬元，且卷附臺北市土地登記謄
    本及建物登記謄本（參偵卷第九十七頁至第一０一頁），所登記者亦係一般抵押
    權，並非本金最高限額抵押，是本件所應審究者為八十五年十一月六日上開抵押
    權設定申請之際，被告與乙○○間是否確有五百萬元債權債務關係存在。
  (二)右揭事實，業據告訴人丁○○及告訴人代理人甲○○指訴綦詳，而乙○○所有坐
    落臺北市○○區○○段一四三地號土地暨其上建物即門牌號碼臺北市○○○路○
    段五十六巷一弄十六號四樓（原址為同路七百七十巷一弄十六之三號）之土地及
    房屋，確係於八十五年十一月六日申請，同年月九日登記完成擔保債權額五百萬
    元之抵押權，此有上開臺北市土地登記謄本及建物登記謄本、土地及建物登記申
    請書等件影本存卷足佐。又乙○○與被告間實際上並無金錢借貸關係，復經乙○○於偵查中證稱：「我是為了要給黃女（指被告）保障，是因為她照顧，我實際
    並無欠黃女錢，... 是我自願這麼做的」等語屬實（參見偵查卷第十三頁正面及
    反面）。又上開抵押權設定所需被告丙○○之身分證件，乃被告親自交予乙○○
    ，且被告事前亦同意乙○○持其證件及印章去辦理上開抵押權設定，此據被告於
    本院調查時供承：抵押權設定手續都是乙○○去辦理，證件是乙○○向伊拿的，
    其印章放在房間抽屜，如有需要，乙○○會先跟伊講，伊也同意乙○○拿去用等
    語甚詳（參本院八十九年十二月二十七日訊問筆錄），足見乙○○辦理上開抵押
    權設定前，已將抵押權設定之事告知被告，並徵得其同意，二人對於右揭犯行即
    有犯意之聯絡，且被告並提供其證件、印章供乙○○辦理抵押權設定，是被告對
    於右揭犯行亦有行為之分擔，從而被告嗣於本院審理時辯稱：乙○○設定上開抵
    押權時未告知伊，其事後始知此事等語，不足採信。再者，觀諸卷附之土地及建
    物登記申請書所載，申請人係「義務人兼債務人兼代理人乙○○」，申請書尚且
    載明「本土地登記案之申請委託乙○○代理」等語甚詳，並均經乙○○本人簽名
    、填寫無訛，有該土地及建物登記申請書影本一件在卷可稽，復經證人即臺北市
    松山地政事務所本件申請案收件人員戊○○於本院審理時到庭結證明確，足徵申
    請上開抵押權登記確係由乙○○本人辦理，惟被告既與乙○○就右揭犯行有前述
    犯意之聯絡與行為之分擔，雖上開抵押權登記係由乙○○申辦仍無解於被告犯行
    之成立。
  (三)被告與乙○○確自八十一年間即認識，甚而同住，並由被告為部分生活費用負擔
    ，固據證人即被告之子黃德遂於本院調查時證述在卷（見本院八十八年十月十八
    日訊問筆錄），然被告所提供乙○○使用之資金並未達五百萬元，此參以證人黃
    德遂證述其母親與乙○○之經濟來源除乙○○退休金外，其母親之不動產收益亦
    是，伊個人也會提供予其母親，直至渠等結婚時止，其母親提供予乙○○之金錢
    幾十萬元至一、二百萬元不等等語可明（參本院八十八年十月十八日訊問筆錄）
    ，從而縱使被告於伊與乙○○同住期間曾提供資金維生，仍未達設定抵押權所擔
    保之債權五百萬元。又乙○○確曾向臺北銀行敦化分行借貸七年期擔保放款一百
    八十萬元及一年期擔保放款五十萬元，分別迄八十五年三月六日、同年一月十六
    日清償完畢，有臺北銀行敦化分行八十八年九月二十三日北銀敦字第八八六０二
    ０四四００號函暨放款帳卡影本一件在卷足憑，惟被告雖辯稱：其曾提供資金協
    助乙○○用以清償貸款等語，惟未提供證據以供本院調查，亦未舉證以實其說，
    尚難徒憑其所辯情節逕為被告有利之認定。況且，縱認被告確曾為乙○○清償該
    二筆合計共三百六十萬元之貸款，此金額加上前開乙○○生活費用負擔，亦非五
    百萬元，顯與被告辯稱其代乙○○清償臺北銀行之貸款並給付乙○○生活費約五
    百萬云云不合，是證人黃德遂之證詞及臺北銀行敦化分行之清償證明均不足為有
    利於被告之認定。再者，按夫妻及家長家屬相互間互負扶養之義務，民法第一千
    一百十四條第四款、第一千一百十六條之一分別定有明文，是除有特約，家庭成
    員間營精神、物質之共同生活，此間之權利義務，實難與社會交易、金錢借貸行
    為等同視之，而物權登記制度係為社會交易行為而設，苟無具體可考之債務存在
    ，實難僅憑當事人主觀認定之數額，據為抵押權所擔保之債權額。是縱使乙○○
    主觀上認為被告照顧其身活起居而愧欠被告，惟此情感之精神價值無從以物質之
    金錢數額加以衡量，則其等間之抵押權設定，既無確實之債務存在，其等以自己
    名義填寫內容不實之抵押權設定契約書，向上述地政事務所申請辦理抵押權設定
    登記，使不知情之承辦公務員該不實之抵押權設定登記事項登載於職務上所掌之
    臺北市土地登記謄本及建物登記謄本公文書，自足以生損害於地政機關就不動產
    權利事項記載之正確性及抵押權標的物買受人丁○○之權益。
  (四)綜右所述，被告以上開情詞置辯，不足採信。本件事證明確，被告犯行堪以認定
    ，應依法論科。
二、核被告丙○○所為，係犯刑法第二百十四條之使公務員登載不實事項於公文書罪
    。被告與乙○○有犯意之聯絡及行為分擔，為共同正犯。公訴意旨雖以被告丙○○為求得生活之保障，利用高齡九十三歲之乙○○（民國前六年十一月二十日生
    ）年長未得知悉詳情之機會，丙○○以載有不實擔保債權金額五百萬元抵押權設
    定契約書持向地政事務所辦理抵押權設定等語，惟參以證人乙○○於偵查中之證
    詞（見偵查卷第十三頁），伊明白表示係內予丙○○保障始為之，足徵其對於虛
    偽抵押權設定一事知之甚詳，此部分公訴意旨容有誤會，附此敘明。爰審酌乙○○乃有感於被告迭為家庭奉獻，悉心照顧其生活及身體健康，自覺虧欠，乃自願
    設定抵押於被告，被告初非基於其他不良之動機，另衡以被告智識程度、所用手
    段、所生危害及犯後態度等一切情狀，量處如主文所示之刑，並諭知易科罰金之
    折算標準。查被告並無任何前科，有臺灣高等法院檢察署刑案紀錄簡覆表一件在
    卷可按，偶因一時失慮，致羅刑章，受此偵審程序及刑之宣告，當知警惕，應無
    再犯之虞，本院認此刑之宣告以暫不執行為適當，併予宣告如主文所示之緩刑，
    以啟自新。末查被告行為後，刑法第四十一條業於九十年一月十日修正公布，於
    同月十二日生效施行，修正後該條第一項規定「犯最重本刑為五年以下有期徒刑
    之罪，而受六月以下有期徒刑或拘役之宣告，因身體、教育、職業或家庭之關係
    或其他正當事由，執行顯有困難者，得以一元以上三元以下折算一日，易科罰金
    。但確因不執行所宣告之刑，難收矯正之效或難以維持法秩序者，不在此限」之
    規定，較諸修正前舊法規定犯最重本刑為三年以下有期徒刑之罪，而受六月以下
    有期徒刑或拘役之宣告，始得易科罰金，對被告較為有利。依刑法第二條第一項
    前段規定，應適用裁判時新修正之規定，附此敘明。
據上論斷，應依刑事訴訟法第二百九十九條第一項前段，刑法第二條第一項前段、第
二十八條、第二百十四條、第四十一條第一項、第七十四條第一款，罰金罰鍰提高標
準條例第一條前段、第二條，判決如主文。
本案經檢察官俞秀端到庭執行職務
中      華      民      國    九十    年     十二     月      十七      日
                                      臺灣臺北地方法院刑事第八庭
                                          法  官   張  筱  琪
右正本證明與原本無異。
如不服本判決，應於判決送達後十日內向本院提出上訴狀(應抄附繕本)。告訴人
或被害人如對於本判決不服者，應具備理由請求檢察官上訴，其上訴期間之計算
係以檢察官收受判決正本之日期為準。
                                          書記官   耿  鳳  君
中      華      民      國      九十      年    十二    月     十八     日
中華民國刑法第二百一十四條
 (使公務員登載不實罪)
明知為不實之事項，而使公務員登載於職務上所掌之公文書，足以生損害
於公眾或他人者，處三年以下有期徒刑、拘役或五百元以下罰金。


司法院資訊處製作；財團法人民間司法改革基金會備份。
